臺灣臺中地方法院刑事判決　　　　　　 100年度訴字第1260號
公　訴　人　臺灣臺中地方法院檢察署檢察官
被　　　告　薛立儒
上列被告因違反藥事法案件，經檢察官提起公訴（99年度偵字第
25595號），被告於準備程序就被訴事實為有罪之陳述，本院合
議庭裁定由受命法官獨任逕行簡式審判程序，並予判決如下：
    主    文
薛立儒明知為偽藥而轉讓，處有期徒刑月；又明知為偽藥而轉
讓，處有期徒刑月；又明知為偽藥而轉讓，處有期徒刑月；
又明知為偽藥而轉讓，處有期徒刑月；又明知為偽藥而轉讓，
處有期徒刑肆月，扣案之第三級毒品愷他命壹包（含包裝袋，毒
品部分驗餘淨重壹點捌貳貳陸公克）沒收之。主刑部分應執行有
期徒刑拾月。
    犯罪事實
一、薛立儒明知愷他命（Ketamine，俗稱K他命，下稱愷他命）
    係毒品危害防制條例第二條第二項第三款所規定之第三級毒
    品，且愷他命經行政院衛生署明令公告列為管制藥品，除依
    藥事法相關規定製造之注射製劑外，係屬藥事法第二十條第
    一項第一款所稱未經核准擅自製造之偽藥，不得非法轉讓，
    竟各基於轉讓偽藥即第三級毒品愷他命之犯意，自民國九十
    九年九、十月間某日起，迄至同年十一月五日十八時許止，
    分別在其所駕行駛於臺中市市區道路之車牌號碼2638－TZ號
    自用小客車內或其真實姓名、年籍均不詳之友人所居住之不
    詳處所內，以將其持有之不詳數量之偽藥即第三級毒品愷他
    命無償轉讓予吳思宇，供其摻入香菸施用共計五次。嗣薛立
    儒於上開第五次轉讓偽藥即第三級毒品愷他命予吳思宇施用
    後未幾之九十九年十一月五日二十二時許，駕駛前揭車輛搭
    載吳思宇行經臺中市○區○○路一段五０二號前時，因另涉
    犯強盜案件，為警緝獲到案，並在其所駕駛之前揭車輛內扣
    得偽藥即第三級毒品愷他命一包（毒品部分驗餘淨重1.8226
    公克，起訴書誤植為扣得愷他命二包），暨雖為其所有，然
    與本件犯行無關聯性之第二級毒品甲基安非他命一包（毛重
    2.03公克，薛立儒所涉施用第二級毒品甲基安非他命部分，
    另由臺灣臺中地方法院檢察署檢察官以99年度毒偵字第4270
    號為不起訴處分確定，該扣得之毒品甲基安非他命一包業經
    本院以100年度聲字第66號單獨為沒收銷燬之宣告），始由
    警進而查悉上情。
二、案經原臺中市警察局第二分局（現已升格改制為臺中市政府
    警察局第二分局）報請臺灣臺中地方法院檢察署檢察官偵查
    起訴。
    理    由
一、上開犯罪事實，業經被告薛立儒於警詢、偵查及本院訊問時
    均供認不諱，核與證人即被告轉讓偽藥即第三級毒品愷他命
    之對象吳思宇於警詢及偵查中證述之情節皆大致相符（見警
    卷第10頁，偵字卷第31頁至第33頁），並有扣押物品目錄表
    、現場圖、採證照片等件附卷可稽（見警卷第21頁至第24頁
    、第26頁至第27頁、第30頁至第31頁）。且證人吳思宇為警
    查獲後所採集之尿液，經送請中山醫學大學附設醫院檢驗科
    藥物檢測中心檢驗結果，去甲基愷他命及愷他命部分均係呈
    現陽性反應，有該中心出具之尿液檢驗報告一份在卷可參（
    見偵字卷第23頁），證明證人吳思宇確實有使用偽藥即第三
    級毒品愷他命之情事。又被告為警查獲時所扣得之白色結晶
    一包，經鑑驗後確實含有毒品愷他命成分（毒品部分驗餘淨
    重1.8226公克），亦有行政院衛生署草屯療養院九十九年十
    一月二十四日草療鑑字第0991100128號鑑定書一份附卷可參
    （見偵字卷第26頁），足見被告上開自白，確與客觀事實相
    符，堪予採認。是本件事證已臻明確，被告上揭犯行皆洵堪
    認定。
二、核被告薛立儒所為：
  (一)按愷他命（Ketamine）成分應屬藥品管理，同時亦列屬管制
    藥品管理條例第三條所稱之第三級管制藥品，亦係毒品危害
    防制條例第二條所規範之第三級毒品；但尚未列屬藥事法第
    二十二條第一項第一款所稱經行政院衛生署明令公告禁止製
    造、調劑、輸入、輸出、販賣或陳列之毒害藥品之禁藥，有
    行政院衛生署九十八年二月二日衛署藥字第0980001757號函
    可參。但藥品之製造或輸入或調劑，應依相關法令規定辦理
    ，而目前實務上經行政院衛生署核准登記之愷他命製劑，僅
    單方注射一種，而觀以卷附之採證照片（見警卷第27頁）及
    依上開行政院衛生署草屯療養院鑑定書（見偵字卷第26頁）
    所載，足徵本件被告薛立儒轉讓予證人吳思宇之愷他命，為
    白色結晶，顯非注射製劑，自非合法製造。而國內復屢查獲
    違法製造愷他命之案例，本件被告轉讓之愷他命既無其他積
    極證據足認係國外輸入，是上開被告轉讓之愷他命，應為國
    內違法製造之偽藥，堪予認定。次按毒品之範圍尚包括影響
    精神物質與其製品，而藥事之管理，亦非僅止於藥品之管理
    ，又毒品未必係經公告之禁藥，禁藥亦未必為毒品，毒品危
    害防制條例與藥事法二者，並無必然之特別法與普通法關係
    ；然因藥事法第八十三條第一項為後法，且為重法（查毒品
    危害防制條例第8條第3項之轉讓第三級毒品罪及藥事法第83
    條第1項之轉讓偽藥罪，同有處罰之規定，而依92年7月9日
    總統令修正公布，自93年1月9日施行之毒品危害防制條例第
    8條第3項轉讓第三級毒品罪之法定本刑為有期徒刑3年以下
    ，得併科30萬元以下罰金；另93年4月21日修正公布，同年
    月23日施行之藥事法第83條第1項之轉讓偽藥罪，其法定最
    重本刑為有期徒刑7年，得併科新臺幣500萬元以下罰金；縱
    轉讓第三級毒品之數量達毒品危害防制條例第8條第6項規定
    加重其刑至2分之1之標準，兩者相較，藥事法仍為後法且為
    較重罪），應優先適用藥事法處罰（臺灣高等法院暨所屬法
    院94年法律座談會刑事類提案第8號結論，最高法院96年度
    台上字第3582號判決意旨參照）；是核被告上開所為，均係
    違反藥事法第八十三條第一項之明知為偽藥而轉讓罪。又被
    告所犯五次轉讓偽藥即第三級毒品愷他命予證人吳思宇之犯
    行，其每次轉讓愷他命之淨重，均無證據可資證明已達行政
    院依毒品危害防制條例第八條第六項於九十三年一月七日以
    院臺法字第０九三００八０五五一號令頒之「轉讓持有毒品
    加重其刑之數量標準」第二條第一項第三款關於第三級毒品
    在淨重二十公克以上之規定（於99年11月20日經行政院以院
    臺法字第0980073647號令修正發佈名稱全文「轉讓毒品加重
    其刑之數量標準」，條文內容並未變更），依罪疑唯輕原則
    ，應從被告有利認定，認為被告各次轉讓及因轉讓所持有之
    愷他命數量，皆未達上開加重其刑標準，亦不成立毒品危害
    防制條例第十一條第五項之單純持有第三級毒品罪；且藥事
    法第八十三條第一項並未處罰單純持有持有偽藥之行為，則
    本件被告自不生持有偽藥即第三級毒品愷他命之低度行為，
    為轉讓之高度行為所吸收之問題。
  (二)另按刑法第六十二條所規定之自首，以對於未發覺之罪，向
    有偵查權之機關或公務員自承犯罪，進而接受裁判為要件，
    本件被告薛立儒因另涉強盜案件為警緝獲後，其於接受員警
    訊問時，經員警告知證人吳思宇於稍早接受詢問製作筆錄時
    ，曾供稱於九十九年十一月五日晚間有自被告處無償受讓偽
    藥即第三級毒品愷他命使用之情事，，並詢問其證人吳思宇
    此部分所言是否屬實，被告在所涉其餘四次無償轉讓偽藥即
    第三級毒品愷他命犯行未被發覺前，即向員警自首其此等罪
    行而自願接受裁判（見警卷第10頁、第13頁反面），是被告
    所為除遭緝獲當晚之轉讓偽藥以外之其餘四次轉讓偽藥即第
    三級毒品愷他命犯行，自咸生自首之效力，依刑法第六十二
    條前段之規定，均得予減輕其刑。
  (三)被告薛立儒所為五次轉讓偽藥愷他命之犯行，雖均係轉讓予
    證人吳思宇，然其各次犯罪時間、空間均有間隔，應認被告
    所為上開所為，犯意屬各別，行為且歧異互殊，自應予分論
    併罰之。
  (四)另按犯毒品危害防制條例第四條至第八條之罪於偵查及審判
    中均自白者，減輕其刑，毒品危害防制條例第十七條第二項
    固定有明文；惟按對於不同刑罰法律間具有法規競合關係者
    ，由法院為比較適用時，應本於法律整體適用不得割裂原則
    ，實務上，於同一法律為新舊法比較適用時，亦本此原則（
    最高法院27年上字第2615號判例可資參照）。而本件被告薛
    立儒就所為五次轉讓偽藥愷他命予證人吳思宇之犯行，雖已
    於偵查及審理中自白；然如前述，其上開轉讓毒品犯行既發
    生藥事法第八十三條第一項與毒品危害防制條例第八條第三
    項規定間之法規競合關係，自應優先適用較重之藥事法第八
    十三條第一項規定論處，是縱被告上開犯行，於偵查及審判
    中均自白，基於法律整體適用不得割裂原則，不得另依毒品
    危害防制條例第十七條之規定，減輕其刑（臺灣高等法院暨
    所屬法院98年法律座談會刑事類提案第16號研討結果參照）
    ，是被告所為上開轉讓偽藥愷他命之犯行，因於本案係應依
    藥事法第八十三條第一項規定處斷，自無割裂適用毒品危害
    防制條例第十七條減刑規定之餘地，應附予敘明之。
三、爰審酌被告薛立儒之素行，其明知偽藥愷他命戕害身心，竟
    違反禁令，先後多次無償轉讓予證人吳思宇施用，其所為非
    但增加毒品在社會流通之危險性，且對國民健康及社會秩序
    均已造成具體危害，應嚴予非難；兼衡酌被告犯後均坦承一
    切犯行，尚見悔悟之心之犯罪後態度，分別量處如主文所示
    之刑，並定其應執行之刑。
四、至扣案之偽藥即第三級毒品愷他命一包（毒品部分驗餘淨重
    1.8226公克），被告薛立儒於本院訊問時已坦承係其於九十
    九年十一月五日遭緝獲當晚稍早自己使用，並無償轉讓證人
    吳思宇施用後所剩餘（見本院卷第17頁）；因毒品危害防制
    條例第二條第二項規定，毒品依其成癮性、濫用性及對社會
    危害性分為四級，並就製造、運輸、販賣、意圖販賣而持有
    、以非法方法使人施用、引誘他人施用及轉讓不同品項之毒
    品等行為，分別定其處罰。至施用或持有第三、四級毒品，
    因其可罰性較低，故除持有第三級、第四級毒品純質淨重二
    十公克以上者，同條例第十一條第五項、第六項有處罰規定
    外，其餘並未設處罰之規定，僅就施用及持有第一、二級毒
    品科以刑罰。但鑑於第三、四級毒品均係管制藥品，特於同
    條例第十一條之一明定無正當理由，不得擅自持有；第十八
    條第一項中段復規定查獲之第三、四級毒品，無正當理由而
    擅自持有者，沒入銷燬之。從而，依同條例第十八條第一項
    中段應沒入銷燬之毒品，專指查獲單純持有之第三、四級毒
    品而言；倘係查獲製造、運輸、販賣、意圖販賣而持有、以
    非法方法使人施用、引誘他人施用或轉讓第三、四級毒品，
    既屬同條例相關法條明文規定處罰之犯罪行為，即非該條項
    應依行政程序沒入銷燬之範圍。又同條例第十九條第一項所
    定「供犯罪所用或因犯罪所得之物」，係指犯第四條至第九
    條、第十二條、第十三條或第十四條第一項、第二項之罪所
    用或所得之物，不包括毒品本身在內，尚不得援用此項規定
    為第三、四級毒品之沒收依據。然同條例對於查獲之製造、
    運輸、販賣、意圖販賣而持有、以非法方法使人施用、引誘
    他人施用及轉讓第三、四級毒品之沒收，並無特別規定，如
    其行為已構成犯罪，則該毒品即屬不受法律保護之違禁物，
    仍應回歸刑法之適用，依刑法第三十八條第一項第一款之規
    定，不問屬於犯人與否，沒收之（最高法院著有100年度台
    上字第882號、99年度台上字第3908號、99年度台上字第373
    3 號判決可資參照）；是上開扣案之偽藥愷他命一包（毒品
    部分驗餘淨重1.8226公克），係屬違禁物，不問屬於被告與
    否，自應依刑法第三十八條第一項第一款之規定，於被告最
    後一次無償轉讓偽藥罪刑宣告主文項下諭知沒收。另扣得之
    毒品甲基安非他命一包（毛重2.03公克），既與被告本件轉
    讓偽藥愷他命之犯行無涉，且該甲基安非他命一包（毛重2.
    03公克），業經本院以100年度聲字第66號裁定單獨宣告沒
    收銷燬之，爰不再於本件復為沒收銷燬之諭知，亦併此敘明
    之。
據上論斷，應依刑事訴訟法第二百七十三條之一第一項、第二百
九十九條第一項前段，藥事法第八十三條第一項，刑法第十一條
前段、第六十二條前段、第五十一條第五款、第三十八條第一項
第一款，判決如主文。
本案經檢察官張富鈞到庭執行職務。
中    華    民    國   100    年    6     月    30    日
                  刑事第八庭  法  官  陳思成
以上正本證明與原本無異。
如不服本判決應於收受判決後10日內向本院提出上訴書狀，並應
敘述具體理由；其未敘述上訴理由者，應於上訴期間屆滿後20日
內向本院補提理由書（均須按他造當事人之人數附繕本）「切勿
逕送上級法院」。
                              書記官  陳淑華
中    華    民    國   100    年    6     月    30    日
附錄論罪科刑法條
藥事法第八十三條第一項
明知為偽藥或禁藥，而販賣、供應、調劑、運送、寄藏、牙保、
轉讓或意圖販賣而陳列者，處七年以下有期徒刑，得併科新臺幣
五百萬元以下罰金。